【裁判字號】    98,訴,2191
【裁判日期】    981117
【裁判案由】    偽造文書等
【裁判全文】
臺灣臺中地方法院刑事判決              98年度訴字第2191號
公  訴  人  臺灣臺中地方法院檢察署檢察官
被      告  丙○○
                      4樓
上列被告因偽造文書等案件，經檢察官提起公訴（97年度偵字第
11820號），本院判決如下：
    主    文
丙○○犯行使偽造私文書罪，處有期徒刑肆月，如易科罰金，以
新台幣壹仟元折算壹日；又犯詐欺取財罪，處有期徒刑肆月，如
易科罰金，以新台幣壹仟元折算壹日。應執行有期徒刑陸月，如
易科罰金，以新台幣壹仟元折算壹日。
    犯罪事實
一、丙○○非房仲業者，原與戊○○素不相識，其於民國96年 6
    月間，在戊○○之朋友住處，聽聞戊○○表示希望以新台幣
    （下同）150 萬元以下之價金，購買其看護朋友被拍賣坐落
    於臺中縣太平市○○○○段170之78地號（門牌臺中縣太平市
    ○○路95巷22號）之房屋，但因其擔任醫院看護，工作忙碌
    ，復無購屋經驗，認有機可乘，為詐取高額佣金，竟意圖為
    自己不法之所有，向戊○○佯稱：可代理向拍定該屋之新屋
    主方振宏議價，並代為辦理相關簽約及過戶手續等語。迄丙○○與方振宏之代理人即其父親甲○○以160 萬元議定交易
    價格後，為達隱瞞戊○○關於其並未依戊○○之希望以 150
    萬元以下購得該屋（含仲介費、規費、相關稅賦等合計不超
    過160 萬元），以便使戊○○誤信該屋已依其希望之價格成
    交，並按其指示交付買賣價金，而達詐取金錢之目的：
（一）先於96年6月間某日，於台中市○○區○○里○○路○段51
      巷6號4樓住處，基於偽造及行使偽造私文書之犯意，出具
      坊間空白之「土地房屋買賣契約書」1 份，佯稱為訂約所
      需，誘騙戊○○在其上之「買受人」、「買受人乙方」欄
      ，分別簽具「戊○○」之署名及地址後，再於不詳時、地
      ，未經戊○○之同意，於契約書文末空白處以手寫加註「
      附：買受人同意買賣成交時付新台幣貳拾萬元給付介紹仲
      介人丙○○此附約無誤。」等語，而偽造其與戊○○之「
      土地房屋買賣契約書」。復於97年6月26日下午，於臺灣
      臺中地方法院檢察署檢察官偵訊時，以該偽造契約之內容
      ，為其合法取得佣金之證據，而行使之。
（二）復於96年7月18日，以電話向戊○○詐稱：該房屋已以150
      萬元成交等語，並指示戊○○於同年月20日，應先交付20
      萬元現金給丙○○；復於同年月22日，指示應交付15萬元
      現金，戊○○均依指示至被告上開住處如數交付現金合計
      35萬元 。
（三）丙○○於取得上開35萬元後，一邊向無購屋經驗之戊○○
      訛稱，此時尚不須買方出面云云，使戊○○信之而未介入
      簽約過程。一邊以超過戊○○授權之160 萬元為買賣價，
      於96年7 月27日，與不知情之方振宏代理人甲○○，在位
      於臺中市○○○街98之3 號之陳為新地政士事務所內，簽
      立不動產買賣契約書後，當場繳交上開35萬元中之15萬元
      予方振宏充作第1期款，餘20 萬元，即充當自己不法所得
      。
（四）丙○○為期保有該不法所得，乃隱瞞契約實情，繼續指示
      戊○○應陸續匯款繳納購屋款，使戊○○分別於96年8月1
      日，匯款55萬元；96年8月2日，匯款15萬元；96年9月4日
      ，匯款8 萬1686元至丙○○所指定之代辦商「僑馥建築經
      理有限公司」（以下簡稱僑馥公司）之履約保證帳戶內，
      而繳交各期價金。
（五）嗣於96年9 月10日，丙○○於電話再指示戊○○應匯款70
      萬元繳納價金時，經戊○○計算後發現，如再匯款70萬元
      ，則全部給付之款項將高達183 萬1686元，與丙○○所稱
      之係以150 萬元成交之金額差距甚大，乃向丙○○表示無
      欲再匯款。丙○○乃向戊○○聲稱：如不繳納，房子就買
      不成等語，又為誘使戊○○交付該尾款，使買賣不致遭撤
      銷，而保有上開20萬元之不法所得，乃提議由丙○○簽發
      20萬元之本票，交戊○○保管，嗣戊○○將70萬元匯款匯
      出時，其再將20萬元返回給戊○○，又使戊○○信以為真
      ，而於翌日（11日）至台中市○○○路，由丙○○出具20
      萬元之本票後，由戊○○以所購買之房地向華南銀行貸款
      70萬元，並如數匯出該筆款項，而繳交完成全部房屋價金
      。惟事後戊○○要求丙○○贖回該本票時，丙○○即避不
      見面。戊○○至此始知受騙。
二、案經戊○○訴請臺灣臺中地方法院檢察署檢察官偵查起訴。
    理    由
一、按被告以外之人（包括證人、鑑定人、告訴人、被害人及共
    同被告等）於審判外之陳述雖不符刑事訴訟法第159條之1至
    之4 等四條之規定，而經當事人於審判程序同意作為證據，
    法院審酌該言詞陳述或書面陳述作成時之情況，認為適當者
    ，亦得為證據；當事人、代理人或辯護人於法院調查證據時
    ，知有刑事訴訟法第159條第1項不得為證據之情形，而未於
    言詞辯論終結前聲明異議者，視為有前項之同意，同法第15
    9條之5定有明文。立法意旨在於傳聞證據未經當事人之反對
    詰問予以核實，原則上先予排除。惟若當事人已放棄反對詰
    問權，於審判程序中表明同意該等傳聞證據可作為證據；或
    於言詞辯論終結前未聲明異議，基於尊重當事人對傳聞證據
    之處分權，及證據資料愈豐富，愈有助於真實發見之理念，
    且強化言詞辯論主義，使訴訟程序得以順暢進行，上開傳聞
    證據亦均具有證據能力。經查證人即告訴人戊○○於偵查中
    之證詞，證人陳為新、方振宏於偵查中之證詞，被告丙○○
    及檢察官在本院準備程序中均未爭執其證據能力，且亦未於
    本案言詞辯論終結前聲明異議，本院審酌上開證人之證詞，
    係於案發後就其親身經歷之事實所為，且依其陳述作成時之
    情況，並無不適當之情形，依刑事訴訟法第159條之5第2項
    規定，自有證據能力，合先敘明。
二、訊據被告丙○○固不否認有收受戊○○交付之20萬元現金，
    惟矢口否認上開詐欺及偽造文書犯行，辯稱：伊代理戊○○
    洽談本件房地買賣，其中議價、簽約、過戶，花費甚多精神
    與時間，該20萬元是戊○○事先同意給付之佣金，伊並未詐
    取佣金及偽造文書云云。惟查：
（一）上開告訴人戊○○委託被告以150 萬元洽購本案房地，如
      含仲介費、規費、相關稅賦等合計不超過160 萬元，其從
      未同意給付被告仲介費20萬元，亦未曾在「土地房屋買賣
      契約書」附註欄簽署同意給付仲介費20萬元，其在該契約
      書簽名時並未有附註欄之記載；又於96年7 月27日與甲○○簽約時，其並未到場，所以其不知道當時契約之簽約價
      記載為160 萬元，直到其前往辦理對保時，看到不動產買
      賣契約書才知道簽約價是160 萬元；當其發現被告要其支
      付之價金超過約定之金額20多萬元時，即拒絕給付，被告
      告知如不給付，房地將無法移轉登記，被告即簽發20萬元
      本票交付告訴人，表示房地過戶後，將返還20萬元給告訴
      人，其遂向華南銀行貸款70萬元，並如數匯出該筆款項，
      而繳交完成全部房屋價金，惟事後其要求被告丙○○贖回
      該本票時，被告竟避不見面等事實，業據證人即告訴人戊○○於偵查中及本院審理時具結證述甚詳，而被告與證人
      方振宏代理人甲○○簽約、指定登記名義人戊○○之過程
      ，亦據證人甲○○於本院審理中具結、證人陳維新於偵查
      中具結證述明確，復有被告與方振宏代理人甲○○之不動
      產買賣契約書影本、價金給付備忘錄1份、告訴人分別匯
      款55萬元、15萬元、8萬1686元及70萬元至僑馥公司之匯
      款紀錄影本4紙、被告簽發予告訴人之面額20萬元本票影
      本1紙在卷可稽。
（二）被告於偵查中先則供稱：96年7 月27日伊與戊○○及方振
      宏簽約時，有寫價金給付備忘錄，並給付15萬元給賣方，
      當場戊○○有同意，並且用印云云；俟再改稱：戊○○當
      時不在場云云。其供詞反覆，已令人質疑。然證人戊○○
      於偵審中始終堅稱：伊之前與被告約定者係150 萬元，直
      到對保看到96年7 月27日不動產買賣契約書時，才知道簽
      約價是160 萬元等語。核與證人陳為新於偵查中具結證稱
      ：「（請詳述你與丙○○及戊○○間代買房屋過程中，你
      參與的部分？）是賣方甲○○（方振宏之父）來找我，他
      是自己帶丙○○來的，甲○○與丙○○2個人，於96年7
      月27日來我的事務所簽訂不動產買賣契約書，這個契約書
      ，就如同檢察官提示之方振宏於97年6月11日所陳報的買
      賣契約書所示。」、「（戊○○在96年7月27日，有沒有
      來你事務所一起訂立這個契約？）沒有。」、「（為何有
      戊○○的章？）是丙○○給的。」、「（為何人沒到場可
      以蓋別人的章？）我是依據該契約第6條第3項，甲方就是
      丙○○，丙○○當場指定名義人為戊○○，而丙○○則當
      場在立契約書人欄將戊○○寫為登記名義人。我的事務所
      的空白定型化契約書是訂的比較完備，一般是沒有立契約
      書人欄的。」、「（你有沒有看過戊○○這個人？）在對
      保時有看過。是戊○○自己來事務所，我看過一次，但是
      約了很多次，才於96年9月13日來我的事務所結案，結案
      後我們才可將錢從僑馥公司撥給賣方。」等情節（見偵查
      卷第91、92頁）相符。足認被告上開關於告訴人戊○○簽
      約前已知悉買賣價金為160萬元之辯詞，並無可採。
（三）關於被告所稱之收取20萬元佣金之依據，被告於偵查中提
      出與告訴人於96年6 月間簽立之「土地房屋不動產買賣契
      約書」為據，主張告訴人已應允該筆20萬元之佣金外，又
      於97年6 月26日偵訊時供稱：「是告訴人委託我向方振宏
      以160萬元的代價購買該屋，並言明希望以180萬元洽談，
      其中差額20萬讓我當仲介費。該20萬元是我與告訴人於96
      年6 月間，在我們簽定房屋買賣契約書時，告訴人所給我
      的35萬元撥出來的。該35萬元是包括20萬元給我的仲介費
      以及15萬元給方振宏當定金打契約用的。」云云。復於98
      年2 月20日偵訊時改稱：「（為何告訴人實際所支付，與
      契約價金160萬元會有23萬1686元的差額?）其中有10幾萬
      元的規費及代書費繳掉了」云云，可見被告本次偵訊意在
      否認實際收取20萬元，與前偵訊中之證述有所不符，究竟
      其等之間是否確有20萬元佣金之約定，已有可疑。況其如
      係依約本已合法獲取20萬元佣金，則以其與告訴人僅數面
      之緣之交情，衡情焉有可能犧牲約定之佣金，而為告訴人
      負擔10多萬元代書費、規費之理？況被告主張合法收取佣
      金之依據，即其於97年6 月26日偵查中庭呈之「土地房屋
      不動產買賣契約書」之真實性，亦為告訴人所否認，告訴
      人偵查中具結證稱：「該契約書是我在96年6 月底寫的，
      是我要拿頭期款15萬元給被告之前大約1 星期寫的。但僅
      在第1頁及最後1頁寫名字及地址，我寫的時候，附錄條款
      還沒有寫上去。」等語（見偵查卷第62頁），其於本院審
      理中亦為相同之證述（見本院卷地48頁）。經觀之上開契
      約書內容所載，該契約未盡完整，包括：僅書寫買受人乙
      方戊○○，介紹人丙○○，於出賣人甲方欄均為空白；訂
      約日期僅書寫96年6 月，並無「日」之記載，契約簽訂日
      期不明；買賣標的僅書寫土地部分，漏未書寫建物標的，
      有該契約書1 份在卷（見偵查卷第46至49頁），並非完整
      之合約，與一般當事人訂約書寫之內容不符，顯違反常情
      。且被告代告訴人與方振宏代理人甲○○簽約之時間為96
      年7 月27日，則被告豈有冒債務不履行民事責任風險，而
      事先於96年6月間，即將該土地販賣予告訴人之理？足認
      被告偵查中庭呈之上開土地房屋買賣契約書，顯係臨訟偽
      造，不足以採為有利於被告之認定。
（四）再關於被告簽發給告訴人之面額20萬元本票部分，訊據被
      告否認該本票與誘騙告訴人給付房屋餘額有關，辯稱：是
      告訴人在銀行要貸款，因為沒錢，請伊開20萬本票由告訴
      人拿去跟朋友調錢還貸款云云。惟為告訴人戊○○於偵審
      中所否認，其於本院審理中具結證稱：「他（丙○○）說
      沒有70萬元，這間房子不會成功，他說多20萬元、他開 1
      張票放在我這裡給我保障，我70萬元匯過去之後，他再領
      錢給我。」、「當天早上銀行貸給我70萬元，我才匯尾款
      70萬元到喬馥公司。」、「他叫我20萬元要借他，我說借
      他可以，但是20萬元是我要整理房子的，我說要怎麼借，
      要他簽本票出來，他說收到錢之後，會拿錢出來將他的本
      票要回去。」、「他沒有給我（20萬），我才會告他。」
      、「（房子如果漲到180 幾萬元妳是否願意承買？）不願
      意。因為那在巷底。」等語（見本院卷第49、50頁）。佐
      以被告自95年1 月20日起，至96年10月22日止，每月均有
      退票紀錄，有法務部票據信用連結作業查詢明細表1 份在
      卷（見本院卷第67頁），足見被告在96年9 月簽發該20萬
      元之本票前，在長達1年多之時間內，每月均有1萬多元支
      票之退票紀錄，則被告顯已長期陷入經濟困境，其簽發之
      票據，已毫無信用可言，本案高達20萬元之本票顯無兌現
      之可能，益徵被告簽發該20萬元之本票，確細誘騙告訴人
      繼續繳交70萬元尾款之手段。
（五）綜上所述，被告丙○○上開辯解，均係事後卸責之詞，不
      足採信，事證明確，被告上開犯行，堪以認定。至證人乙○○部分，本院認已無傳喚之必要，爰不另為傳喚之通知
      ，附予敘明。
三、按被告丙○○為告訴人戊○○介紹購買適合之房屋，依習慣
    及常情，固有請求相當之仲介費用之權利。惟該仲介費用之
    算定，當由其與告訴人詳為約定，始屬正當。然本件被告卻
    以隱瞞告訴人買賣價金之方式，單面主導該買賣契約之成立
    ，誘使告訴人誤以為已購得滿意價位之標的，而藉此削詐告
    訴人金錢，已屬刑法詐欺取財之行為，而非僅約定仲介服務
    報酬之民事當事人契約自由之範疇。核被告丙○○所為，係
    犯刑法第216條、第210條之行使偽造私文書，及第339條第1
    項之詐欺取財罪。其偽造私文書後進而行使，其偽造之低度
    行為，應為行使之高度行為所吸收，不另論罪。又其所犯上
    開二罪間，犯意各別，罪名有異，應分論併罰。爰審酌被告
    不思以正當手段賺取金錢，竟為詐取高額之佣金，而以欺罔
    之手段為之，已屬違法，犯後為掩飾犯行，復偽造私文書並
    進而行使，惡性非輕，及其犯罪之手段、智識程度、素行，
    被害人所受之損害，迄未與被害人達成民事和解，暨其犯後
    始終否認犯行等一切情狀，量處如主文所示之刑，並定其應
    執行之刑，及均諭知易科罰金之折算標準。
據上論斷，應依刑事訴訟法第299條第1 項前段，刑法第210條、
第216條、第339條第1項、第41條第1 項前段、第51條第5款，刑
法施行法第1條之1，判決如主文。
本案經檢察官丁○○到庭執行職務。
中    華    民    國    98    年    11   月    17     日
                  刑事第九庭  審判長法  官 朱光國
                                    法  官 林慧英
                                    法  官 唐光義
上正本證明與原本無異。
如不服本判決，應於收受送達後10日內向本院提出上訴書狀（應
敘述具體理由並附繕本）。
上訴書狀如未敘述理由，應於上訴期間屆滿後20日內補提理由書
於本院。
告訴人或被害人對於判決如有不服具備理由請求檢察官上訴者，
其上訴期間之計算係以檢察官收受判決正本之日期為準。
                                    書記官 黃聖心
中    華    民    國    98    年    11   月    17     日
【附錄本案論罪科刑法條】
中華民國刑法第210條
（偽造變造私文書罪）
偽造、變造私文書，足以生損害於公眾或他人者，處 5 年以下
有期徒刑。
中華民國刑法第216條
（行使偽造變造或登載不實之文書罪）
行使第 210 條至第 215 條之文書者，依偽造、變造文書或登載
不實事項或使登載不實事項之規定處斷。
中華民國刑法第51條
（數罪併罰之方法）
數罪併罰，分別宣告其罪之刑，依下列各款定其應執行者：
一、宣告多數死刑者，執行其一。
二、宣告之最重刑為死刑者，不執行他刑。但罰金及從刑不在此
    限。
三、宣告多數無期徒刑者，執行其一。
四、宣告之最重刑為無期徒刑者，不執行他刑。但罰金及從刑不
    在此限。
五、宣告多數有期徒刑者，於各刑中之最長期以上，各刑合併之
    刑期以下，定其刑期。但不得逾三十年。
六、宣告多數拘役者，比照前款定其刑期。但不得逾一百二十日
    。
七、宣告多數罰金者，於各刑中之最多額以上，各刑合併之金額
    以下，定其金額。
八、宣告多數褫奪公權者，僅就其中最長期間執行之。
九、宣告多數沒收者，併執行之。
十、依第 5 款至第 9 款所定之刑，併執行之。但應執行者為
    3 年以上有期徒刑與拘役時，不執行拘役。


司法院資訊處製作；財團法人民間司法改革基金會備份。
